ACORDAO-COMPLETO-2415746

ACÓRDÃO 8430/2020 ATA 27/2020 - SEGUNDA CÂMARA

VISTOS, relatados e discutidos estes autos de Embargos de Declaração opostos pelo Sr. Cláudio Fernando Brayer Pereira, ex-prefeito do Município de Santa Vitória do Palmar-RS, em face do Acórdão 5429/2020-TCU-Segunda Câmara, que julgou a Tomada de Contas Especial instaurada pelo Ministério do Turismo, em razão de irregularidades na documentação exigida para prestação de contas do Convênio 702954/2009, celebrado com a Prefeitura Municipal de Santa Vitória do Palmar-RS, tendo por objeto o apoio à realização do evento "Verão Mais ao Sul 2009", promovido de 1/2 a 7/3/2009;
ACORDAM os Ministros do Tribunal de Contas da União, reunidos em Sessão da 2ª Câmara, diante das razões expostas pelo relator, com fulcro nos arts. 32, inciso II, e 34 da Lei 8.443/1992 c/c os arts. 277, inciso III, e 287 do Regimento Interno/TCU, em:
9.1. conhecer dos Embargos de Declaração opostos pelo Sr. Cláudio Fernando Brayer Pereira para, no mérito, rejeitá-los e manter inalterada a deliberação embargada;
9.2. dar ciência da presente deliberação ao embargante.

Embargos de Declaração opostos pelo Sr. Cláudio Fernando Brayer Pereira, ex-prefeito do Município de Santa Vitória do Palmar/RS, em face do Acórdão 5429/2020  TCU  2ª Câmara, que julgou a Tomada de Contas Especial instaurada pelo Ministério do Turismo, em razão de irregularidades na documentação exigida para prestação de contas do Convênio 702954/2009, celebrado com a Prefeitura Municipal de Santa Vitória do Palmar/RS, tendo por objeto o apoio à realização do evento Verão Mais ao Sul 2009, promovido de 1/2 a 7/3/2009.

Segunda Câmara

Prefeitura Municipal de Santa Vitória do Palmar - RS.

3. Interessados/Responsáveis/Recorrentes:
3.1. Interessado: Ministério do Turismo (vinculador) (05.457.283/0001-19).
3.2. Responsável: Cláudio Fernando Brayer Pereira (XXX.879.050-XX).
3.3. Recorrente: Cláudio Fernando Brayer Pereira (XXX.879.050-XX).

13.1. Ministros presentes: Ana Arraes (Presidente), Augusto Nardes, Aroldo Cedraz (Relator) e Raimundo Carreiro.
13.2. Ministros-Substitutos presentes: Marcos Bemquerer Costa e André Luís de Carvalho.

ACORDAO-COMPLETO-2482052

Acórdão 8628/2021 - Segunda Câmara

AROLDO CEDRAZ

Ministro Aroldo Cedraz.

Trata-se de Embargos de Declaração opostos pelo Sr. Cláudio Fernando Brayer Pereira, ex-prefeito do Município de Santa Vitória do Palmar/RS, em face do Acórdão 5429/2020-TCU-Segunda Câmara, que julgou a Tomada de Contas Especial instaurada pelo Ministério do Turismo, em razão de irregularidades na documentação exigida para prestação de contas do Convênio 702954/2009, celebrado com a Prefeitura Municipal de Santa Vitória do Palmar/RS, tendo por objeto o apoio à realização do evento "Verão Mais ao Sul 2009", promovido de 1/2 a 7/3/2009.
2.	Incluo como parte integrante deste Relatório, e transcrevo a seguir, os argumentos, quanto ao mérito, trazidos pelo recorrente em suas razões recursais à peça 83:
"Ocorre que tal decisão mostra-se obscura pois desconsidera dois importantes elementos pertinentes ao convênio, quais sejam, a desvinculação do Gestor com o projeto antes da prestação de contas, e a existência do valor na conta do convênio a ser restituído, na quantia compreendida como devida, que demonstra não apenas o zelo com a coisa pública, como também a inexistência de qualquer prejuízo ao erário público, não persistindo motivo para o julgamento de reprovação das contas.
III - Da Obscuridade 
	Como fora bem destacado, o gestor ora auditado se encontrava nesta situação em função do mandato de Prefeito exercido no Município de Santa Vitória do Palmar entre os anos de 2005 e 2011. Ocorre que o então prefeito não concluiu o seu mandato junto a prefeitura para assumir a presidência do Instituto Rio-Grandense do Arroz, em 11 de Janeiro de 2011. 
	Desta forma, toda a prestação de contas, bem como a obrigação de recolher valores não executados no convênio cabia ao seu sucessor na Administração Municipal. 
	Assim o ora embargante não possui responsabilidade pela confecção da prestação de contas e por erros eventualmente ocasionados na sua preparação. E há de se falar em erro pois todos os itens ditos por não comprovados assim estão pois não foram feitos pela Municipalidade, estando os valores na conta do convênio até a presente data, conforme se observa do extrato da conta:
 (...) 
	Observa-se que o gestor posterior, responsável pela prestação de contas, por motivo não justificado, deixou de informar na prestação de contas que alguns objetos não foram executados e que havia saldo a ser ressarcido à União, parado na conta. 
	Ora, a simples apresentação do extrato da conta vinculada com os valores já seria o suficiente para a equipe técnica observar que se trata de não utilização dos recursos pelo Município, e não má comprovação da utilização, o que significa a aprovação com ressalvas e não a reprovação ora observada. Entretanto, tendo em vista a não apresentação do extrato pelo sucessor na administração que deveria prestar as contas, não houve essa análise pela equipe técnica, sendo o relator levado a erro.
	Ocorre que ao final de 2017 foi observado esse equívoco, momento no qual o gestor obteve os extratos que ora juntamos, comprovando estar a quantia na conta vinculada, e que o mesmo protocolou junto a administração o pedido para ser recolhido a quantia mediante GRU, conforme ofício e comprovação de protocolo que ora apensamos. 
	O ora embargante acreditava que o Município, após sua comunicação, havia procedido com o recolhimento dos valores, ainda que extemporâneo, motivo pelo qual abriu mão da sustentação oral requerida para a sessão de julgamento, entretanto se surpreendeu com o fato de não constar nenhuma informação nos autos sobre recolhimento, e com a imposição de devolução de uma quantia que se encontra parada nas mãos do ente público municipal. 
	Acontece que, desde 11.01.2010 o ora auditado não possui qualquer poder sobre a Administração Municipal, do contrário já teria realizado esta devolução. Do ofício que juntamos pode ser observado que fora feito tudo que efetivamente estava ao seu alcance, que consiste em dar conhecimento à atual administração do Município e requerer as providências, entretanto não pode o mesmo tomar qualquer medida adicional pra fazer cumprir, poder coercitivo próprio desta Corte. 
	Desta forma, requer o recebimento da prova de que os valores se encontram recolhidos na conta do convênio, devendo a atual administração municipal realizar o recolhimento da quantia, merecendo o acolhimento dos presentes embargos com a concessão de efeitos infringentes, de modo a alterar a interpretação de não comprovação dos gastos, que levou à reprovação das contas, para uma interpretação de não utilização dos recursos, que merece no máximo a aplicação de ressalvas na aprovação das contas. Outrossim, requer a revisão da multa imposta e a revogação da obrigação de devolver em nome do auditado para conversão em obrigação do Município em devolver os valores que se encontram em sua posse."
É o Relatório.

8.1. Edson Luís Kossmann (47301/OAB-RS); Maritânia Lucia Dallagnol (25.419/OAB-RS); Ian Cunha Angeli (86.860B/OAB-RS) e outro, representando Cláudio Fernando Brayer Pereira.

Procuradora-Geral Cristina Machado da Costa e Silva.

EMBARGOS DE DECLARAÇÃO EM TOMADA DE CONTAS ESPECIAL. TENTATIVA DE REDISCUSSÃO DO MÉRITO. AUSÊNCIA DE OMISSÃO, OBSCURIDADE OU CONTRADIÇÃO. CONHECIMENTO. NÃO PROVIMENTO. MANUTENÇÃO DO ACÓRDÃO EMBARGADO. CIÊNCIA AO RECORRENTE.

TOMADA DE CONTAS ESPECIAL (TCE)

Secretaria de Controle Externo de Tomada de Contas Especial (SecexTCE).

Conforme consignado no Relatório precedente, estes Embargos de Declaração foram opostos pelo Sr. Cláudio Fernando Brayer Pereira, ex-prefeito do Município de Santa Vitória do Palmar/RS, em face do Acórdão 5429/2020-TCU-Segunda Câmara, que julgou a Tomada de Contas Especial instaurada pelo Ministério do Turismo, em razão de irregularidades na documentação exigida para prestação de contas do Convênio 702954/2009, celebrado com a Prefeitura Municipal de Santa Vitória do Palmar/RS, tendo por objeto o apoio à realização do evento "Verão Mais ao Sul 2009", promovido de 1/2 a 7/3/2009.
2.	De início, cabe conhecer do recurso por estarem preenchidos os requisitos de admissibilidade previstos nos artigos 32, inciso II, e 34 da Lei Orgânica do Tribunal de Contas da União.
3.	Em sua peça recursal, o embargante alega, em síntese, obscuridade do julgado recorrido, "pois desconsidera dois importantes elementos pertinentes ao convênio, quais sejam, a desvinculação do Gestor com o projeto antes da prestação de contas, e a existência do valor na conta do convênio a ser restituído, na quantia compreendida como devida". Acrescenta aos autos elementos que neles não constavam quando do julgamento, quais sejam: a) extrato bancário da conta 14080-5, Agência 235-6, do mês de novembro de 2017, constando saldo de R$ 14.814,99 (peça 84) ; e b) correspondência enviada, em dezembro de 2017, à Prefeitura Municipal de Santa Vitória do Palmar solicitando o recolhimento do valor referido aos cofres da União (peça 85) .
4.	Desde logo, verifico não haver obscuridade a ser sanada no julgado recorrido. A esse respeito, vale dizer que sanar uma obscuridade representa esclarecer partes do texto que tenham sido redigidas de modo pouco inteligível, confusas, vagas ou mal definidas, de modo a prejudicar a clareza da redação do julgado, tornando-o de difícil compreensão, a ponto de permitir dúvida que prejudique a sua aplicação. 
5.	Veja-se que a argumentação do embargante não aponta obscuridade, mas suposta falha de exame de mérito, por não ter considerado elementos que não constavam dos autos quando de sua instrução e julgamento. Registro que, neste caso, os novos elementos podem ser examinados em recurso apropriado, ocasião em que o recorrente poderá, além de contestar cada uma das diversas irregularidades que levaram à sua condenação (item 4 do voto condutor do julgado recorrido) , demonstrar com clareza a data da execução do convênio, a data final para a prestação de contas e a data exata em que deixou a gestão municipal, caso pretenda demonstrar que a prestação de contas cabia ao seu sucessor.
6.	Assim, uma vez evidenciado que os argumentos apresentados pelo embargante não sustentam nenhuma omissão, contradição ou obscuridade a ser sanada nos termos do Acórdão 5429/2020-TCU-Segunda Câmara, nota-se apenas a intenção de rediscussão do mérito da matéria já decidida neste processo, o que é incabível na via estreita dos embargos de declaração, segundo reconhecido pela jurisprudência deste Tribunal - Acórdãos 92/2004 e 328/2004, ambos de Plenário - bem como da Corte Constitucional - RE 327.376/PR, DJ 12/6/2002; AI 423.108 AgR-ED/DF, DJ 18/2/2005; AI 455.611 AgR-ED/RS, DJ 18/2/2005; e AI 488.470 AgR-ED/RS, DJ 18/2/2005.
	Isso posto, são improcedentes estes embargos, razão pela qual VOTO no sentido de que o Tribunal adote a deliberação que ora submeto ao Colegiado.
TCU, Sala das Sessões Ministro Luciano Brandão Alves de Souza, em 11 de agosto de 2020.
AROLDO CEDRAZ 
Relator